臺灣高等法院刑事判決　　　　　　　　　　　　　　九十一年度上易字第七三四號
　　上　訴　人　臺灣板橋地方法院檢察署檢察官
　　被　　　告　丙○○
右上訴人，因被告詐欺案件，不服臺灣板橋地方法院九十年度易字第三三四四號，中
華民國九十一年一月二十五日第一審判決（起訴案號：臺灣板橋地方法院檢察署九十
年度偵字第一二九０七號；併辦案號：九十一年度偵字第三七六三號）提起上訴，本
院判決如左：
    主  文
原判決撤銷。
丙○○連續意圖為自己不法之所有，以詐術使人將本人之物交付，處有期徒刑拾月。
    事  實
一、丙○○明知在外積欠債務甚多，已陷於無償債能力之嚴重狀態，竟隱瞞該事實，
    而基於意圖為自己不法之所有之概括犯意，先於民國八十九年七月間至台北縣新
    莊市○○街四一六巷二號五樓郭詩薇住處，向郭詩薇借錢，郭詩薇手上無現金可
    出借，丙○○因知郭詩薇有參加一互助會，乃央求郭詩薇標取會款借其使用，並
    稱其願代郭詩薇繳交死會之會款，且交付發票人為林繼忠業已遭銀行拒絕往來之
    面額新台幣（以下同）二萬元之支票共十九張及面額六千四百五十二元之支票一
    張予郭詩薇，並約定以前開支票支付死會會款，郭詩薇不疑有詐，遂標下所參加
    之互助會，將得標金六十一萬四千九百元，交予丙○○。嗣因前揭前開支票早為
    拒絕往來戶，丙○○為拖延還款，乃於九十年七月二十六日書立借據，並開立一
    紙六十一萬四千九百元之本票為擔保，惟屆期仍未按期清償。丙○○賡續前揭犯
    意，於八十九年十一月二十四日，利用在臺北縣樹林市○○街三巷六號一樓經營
    「以聲相許唱片行」之機會，先偽以現金六萬一千四百七十四元，向位於臺北縣
    板橋市○○路○段一五三巷三九弄一號之乙○○○事業有限公司（下稱振昇公司
    ）負責人甲○○訂購等價之ＣＤ、卡帶等物，取得甲○○之信任，同意如再次進
    貨，則以月結方式結帳（票期二個月內）。丙○○並於同年十二月間，再度向甲
    ○○少量進貨達六萬一千零三十九元之ＣＤ、卡帶等貨品，並以客票支付貨款完
    畢，至此使甲○○已為丙○○之偽裝信用行為所矇騙，陷於錯誤。此後，丙○○
    即於如附表所示時間，連續以擴大營業為幌，先後以如附表所示之次數，向甲○
    ○大量進貨達如附表所示數額之ＣＤ、卡帶等貨品，甲○○均無防備，如數交付
    。詎事後丙○○所交付八十萬餘元票款，竟遭拒絕往來，甲○○復再多次前往請
    款，均遭丙○○推託所拒，甲○○始知被騙計受有九十八萬六千三百四十一元之
    損害。
二、案經被害人乙○○○事業有限公司訴由臺灣板橋地方法院檢察署檢察官偵查起訴
    及被害人郭詩薇訴由檢察官移送併辦。
    理  由
一、訊據被告丙○○矢口否認有何詐欺犯行，辯稱：伊沒有蓄意詐欺，否則伊不用開
    本票給告訴人，伊也不用留任何書面資料給告訴人云云。經查：
  (一)被告於(1)九十年七月二十三日於警訊中稱：八十九年十二月中旬開始經營以聲相
    許唱片行，於八十九年十二月中旬第一次購買，最後一次約是三月份，前後累積
    約有一百多萬元之唱片，目前還有約一百片ＣＤ唱片，伊向振昇公司購買唱片期
    間有支付約三十萬元貨款給振昇公司，因伊是零售業，當時伊自信零售業是現金
    交易，賣多少貨一定有現金收入，所以自信能夠償還。伊沒有向金融機構申請使
    用支票，因伊已在五年前即為拒絕往來戶。欠振昇公司之貨款無法償還是因朋友
    積欠伊的金錢無法如期償還伊，導致伊所經營之店發生資金週轉不靈，所以才無
    法償還。以聲相許唱片行沒有停業，伊都有和振昇公司保持聯繫。伊打算股東重
    整後，招新股東挹注現金，在以該筆款項償還。伊並不是惡意倒帳，因伊所經營
    的店仍有繼續營業（詳見偵字第一二九０七號卷第三頁反面至第四頁反面）。(2)
    九十年八月十六日於偵查中稱：伊八十九年十二月開始經營，賣新的及二手貨買
    賣，伊租店面一個月二萬元，現在還有收購二手的買賣，未賣完的唱片十片只能
    退二片，不過也要看銷售量，因為伊銷售量較差，只允許伊退％至％左右。
    第一次用現金六萬元向甲○○進貨，第二次月付結款付四萬多元，第三個月付七
    、八萬元，後來就沒錢就沒法支付（詳見偵字第一二九０七號卷第廿九頁反面）
    。(3)九十年八月二十八日於偵查中稱：經營如果好，扣除利潤可以還他，但伊在
    外面還有互助會需要付款，伊還欠朋友一百八十萬元，錢都拿出去還別人，伊沒
    有詐欺，伊並沒要騙他，只是把賺的錢先還給別人（詳見偵字第一二九０七號卷
    第卅三頁）。(4)九十年十二月五日於偵查中稱：伊沒有對郭詩薇說伊有病，伊需
    要用錢，就把拿標下來，交了一年半的死會錢，到了九十年六月伊開的書店及咖
    啡店陸續結束營業，所以無法償還。郭詩薇是會首，伊參加二會，一個會撥給股
    東林繼忠，他標起來當作開咖啡店的資金，九十年一月無法支付，伊承擔下來，
    在九十年七月間開一張本票承擔所有債務，六十一萬四千九百元，另外一個活會
    ，應該被告標了填補之前欠的錢，所以有支票每月各二萬元，二張。伊沒有向郭
    詩薇借錢，都是跟會，他是會首，伊在八十六年也有標會，欠他會錢（詳見發查
    字第一七０八號卷第卅二頁）。(5)九十年十一月三十日於原審中稱：最初二個月
    ，生意剛開始，所以進貨比較少，後來因為生意比較好，所以就大量進貨。（詳
    見原審卷第二十頁）。(6)九十一年四月十七日於本院中稱：伊向振昇公司進貨當
    時，伊外面負債將近二百萬元，當時銀行沒有存款，但有商場的小攤位，是用一
    百九十萬元買的（當中一百二十萬元是貸款的，發生本件事情時還有七十萬元貸
    款沒還）。向振昇公司進貨時，一個月營業額有五十萬元，利潤沒法評估。而當
    時伊自己的開銷一個月約一萬元，家庭開銷都是伊太太負責，她自己有開店。另
    外還有四個互助會，其中三個死會，一個活會，一個月要繳將近六萬元，繳到九
    十一年一月底。伊向振昇公司進貨時，沒有告訴他伊的財務狀況。該攤位在查封
    前半年就沒繳款（詳見本院卷第卅九頁至第四十二頁）。(7)九十一年五月七日於
    本院審理中稱：伊有跟郭詩薇借錢，但伊沒有說任何人患重病，伊是跟她的互助
    會，伊只是把會錢標起來，伊也有繳十幾次（詳見本院卷第七十五頁）。
  (二)告訴人振昇公司之告訴代理人甲○○於(1)九十年七月二十三日於警訊中證稱：被
    告所經營之「以聲相許」唱片行，於八十九年十一月二十八日起至九十年三月六
    日止，總共向伊所經營之振昇公司進貨購買一百餘萬元多，剛開始被告都是以現
    金向伊進貨，金額為六萬餘元，後來伊答應他進貨可以月底結帳後，他自八十九
    年十二月二十八日至九十年一月二十九日即開始大量進貨金額為三十八萬六千五
    百八十六元；九十年一月三十日至九十年二月二十三日進貨四十七萬一千五百八
    十七元；九十年二月二十六日至九十年三月六日進貨二十一萬四千七百六十八元
    ，期間又付伊八萬六千六百元現金，即交一張八十萬元支票，但跳票（支票是九
    十年二月二十七日給伊的），但於九十年三月五日跳票，於這期間被告還故意進
    貨達二十餘萬元之貨，所以伊有惡意詐欺伊的意圖。被告於八十九年十一月二十
    四日他親至公司拿貨，並交付現金，伊現告訴之部分是八十九年十二月二十八日
    起至九十年三月六日期間之貨款。伊有公司送給被告貨款之對帳單，並經被告確
    認簽名。伊等這行進貨帳都是月結，六十天才收款，且剛開始伊看被告信用良好
    ，所以才賣他。因剛開始被告向伊進貨時，伊要求現金，且款項皆是十萬元之內
    ，後來他取得伊信任後，伊答應他可月底結帳後，他即大量進貨，表示生意很好
    ，店面要擴大營業，進貨量比原先之數量大好幾倍，後來伊向他催收貨款，被告
    交付伊一張八十萬元之支票，向伊稱是客票，並由被告本人背書，但於九十年三
    月五日支票兌現時，該支票是拒絕往來戶，伊通知他跳票，他說他有房子可讓伊
    抵押，但經伊查詢他所提供位於新莊市○○○路一八八巷五號五樓之二十之房子
    已遭法院查封。伊不知道被告當時財務有困難，而仍出貨給被告。被告積欠伊貨
    款後沒有避不見面，且都主動說要解決債務，但他每次說的日期都是在敷衍伊。
    被告尚欠伊九十八萬六千三百四十一元（詳見偵字第一二九０七號卷第七頁反面
    至第八頁反面）。(2)九十年八月二十八日於偵查中稱：伊沒有做財務調查。被告
    共繳過二次，第一次給現金，後來用月結方式，第二次有付帳，第一、二次都是
    付六萬多元。伊等是每個月結帳，伊要向他收錢時，他說票還沒到期，結果拿了
    一張客票還跳票，現在還欠伊九十八萬六千三百四十一元（詳見偵字第一二九０
    七號卷第卅二頁反面）。(3)九十一年一月七日於原審中稱：伊出貨前，伊的業務
    員有去看，他公司有在正常經營，他並且正常的付款，付了二個月，第三個月開
    始付款才不正常，二月十五日伊等沒有收到款，伊本來不想再出貨給他，但他說
    讓他寬限幾天，他只是請求伊這樣，但並沒有欺騙伊，伊等就出到二月二十五日
    （詳見原審卷第卅三頁）。(4)九十一年一月二十四日於原審中稱：進貨是進到九
    十年三月六日，二月二十七日給伊支票，跳票是三月五日（詳見原審卷第六十五
    頁）。
  (三)告訴人郭詩薇於(1)九十年十一月二十一日於偵查中證稱：去年七月間他對伊說他
    罹患癌症，要開刀借錢，伊沒有錢，但伊有參加一互助會，他說拿借他先標起來
    ，再由他來交死會，在八月標到會共拿到得標金六十一萬五千元，他拿林繼忠的
    支票要支付死會，結果該支票為早已拒絕往來支票，後來催討結果，在今年七月
    寫了借據及開本票一張，結果也沒還（詳見發查字第一七０八號卷第十二頁正反
    面）。
  (四)告訴代理人甲○○提出(1)八十九年十一月至第九十年三月出貨對帳單共五張，及
    發票人潘慶輝，發票日為九十年三月五日面額八十萬元之支票、退票理由單和發
    票人丙○○，發票日為九十年三月十四日面額一百萬元之本票共二張均影本在卷
    （詳見偵字第一二九０七號卷第十五頁至第廿一頁）。(2)另於本院提出被告所有
    之新莊市○○段0234─0000地號之土地及新莊市○○段04105─000建號之建築改
    良物登記謄本上之其他登記事項記載「依台灣板橋地方法院中華民國90年1月4日
    九十年民執執星字第五七九號函辦理查封登記，債權人：安泰商業銀行股份有限
    公司，債務人：丙○○等二人．．（見本院卷第五十八頁至第六十二頁）。
  (五)告訴人郭詩薇於提出被告於九十年七月六日簽發以其為發票人之本票六張，及其
    所書立之借據一張均影本（見發查字第一七０八號卷第十四頁至第十八頁）。另
    提出被告所交付發票人為林繼忠已拒絕往來之支票二十張影本在卷（詳見發查字
    第一七０八號卷第十九頁至第廿九頁）。
  (六)台北國際商業銀行函覆原審法院稱「潘慶輝帳號0000000000000之帳戶於九十年
    三月一日起退票，並於九十年三月二日拒絕往來」，及檢送潘慶輝之支票帳戶開
    戶資料及歷年之交易明細等資料，此有（０九十）北商銀海發字第六一號、（○
    九○）北商銀海發字第三號函各一紙在卷（見原審卷第十頁、第卅七頁至第四十
    九頁）。
  (七)綜上：按民事法律行為成立債之關係者，在債權人與債務人之間，根據一般交易
    常態，恆不待對造當事人另為表示，當然期待他方依誠信原則履行，此觀諸民法
    第二百十九條規定意旨甚明，不生因他方表示必將履約而陷於錯誤之問題，惟若
    債務人於訂立民事借貸或買賣契約之際，明知其已陷於無資力狀態，且依其締約
    當時預定之計劃，債務人於清償期屆至時仍無資力足以履行依契約所生債務時，
    仍與相對人訂立契約，除經債務人向相對人告知前開事實，而相對人仍與之訂約
    外，自難謂債務人無詐欺之意圖。依被告所述，並參酌告訴代理人甲○○、告訴
    人郭詩薇之指述，可知被告確有分別積欠告訴人振昇公司之貨款計九十八萬六千
    三百四十一元及積欠告訴人郭詩薇借款計六十一萬四千九百元之事實，而被告亦
    自承其財務狀況不佳，其所有位於新莊市○○段0234─0000地號之土地及新莊市
    ○○段04105─000建號之建築改良物業於九十年一月四日辦理查封登記前半年已
    未繳交貸款，另被告參加之互助會（包括告訴人郭詩薇之互助會）三個死會，一
    個活會，每月要繳交近六萬元之會款，且被告於向振昇公司進貨當時，在外負債
    將近二百萬元，而被告投資開設之以聲相許唱片行因草創時期無法估算利潤亦為
    被告所自承，可見被告本身之收入無法支應其龐大之債務負擔，故被告在向告訴
    人郭詩薇借款之際，及向振昇公司進貨之際，明知無資力履行債務，竟隱瞞其無
    力清償之事實，仍與其等訂約，並交付業已拒絕往來之票據取信於告訴人郭詩薇
    及振昇公司，被告不法所有之意圖甚明。本件事證明確，被告之犯行堪予認定，
    自應依法論科。
二、核被告所為，係犯刑法第三百三十九條第一項之詐欺取財罪。而被告所為多次詐
    欺取財犯行，時間緊密，犯罪構成要件相同，顯係基於概括犯意為之，為連續犯
    ，應依刑法第五十六條連續犯之規定，依法加重其刑。移送併辦部分與起訴部分
    ，如上所述，有裁判上一罪關係，本院對移送併辦部分，自得一併審理，併此敘
    明。原審未予詳查，遽為被告無罪之判決，容有未洽。檢察官上訴意旨執此指摘
    原判決不當，請求撤銷改判，為有理由，自應由本院將原判決予以撤銷改判。爰
    審酌被告素行尚佳，因週轉不靈誤觸法網，惟犯後否認犯行，復未與告訴人等達
    成和解，賠償損害等一切情狀，量處如主文第二項所示之刑。
據上論斷，應依刑事訴訟法第三百六十九條第一項前段、第三百六十四條、第二百九
十九條第一項前段，刑法第五十六條、第三百三十九條第一項，罰金罰鍰提高標準條
例第一條前段，判決如主文。
本案經檢察官張啟彬到庭執行職務。
中    華    民    國    九十一  年      五      月      二十一          日
                              臺灣高等法院刑事第二十四庭
                                  審判長法  官  陳  貽  男
                                        法  官  李  世  貴
                                        法  官  陳  憲  裕
右正本證明與原本無異。
不得上訴。
                                        書記官  劉  育  妃
中    華    民    國      九十一  年      五        月      二十二      日
附錄：本判決論罪科刑法條全文
刑法第三百三十九條第一項：
意圖為自己或第三人不法之所有，以詐術使人將本人或第三人之物交付者，處五年以
下有期徒刑、拘役或科或併科一千元以下罰金。
附表：
┌──┬────────────┬────┬────────────┐
│編號│時間                    │進貨次數│進貨數額（新臺幣）      │
├──┼────────────┼────┼────────────┤
│一  │八十九年十二月二十八日至│二十四次│三十八萬六千五百八十六元│
│    │九十年一月二十九日止    │        │                        │
├──┼────────────┼────┼────────────┤
│二  │九十年一月三十日至同年二│二十八次│四十七萬一千五百八十七元│
│    │二月二十三日止          │        │                        │
├──┼────────────┼────┼────────────┤
│三  │九十年二月二十六日至三月│十二次  │二十一萬四千七百六十八元│
│    │六日（公訴人漏載迄期）  │        │                        │
└──┴────────────┴────┴────────────┘
